【裁判字號】    98,上國更(一),2
【裁判日期】    981215
【裁判案由】    國家賠償
【裁判全文】
臺灣高等法院民事判決               98年度上國更(一)字第2號
上  訴  人
即被上訴人  甲○○
訴訟代理人  廖德澆律師
被  上訴人
即  上訴人  桃園縣政府
法定代理人  乙○○
訴訟代理人  蕭萬龍律師
複  代理人  張百欣律師
上列當事人間請求國家賠償事件，上訴人對於中華民國97年7月1
日臺灣桃園地方法院96年度國字第7號第一審判決提起上訴，經
最高法院發回更審，本院於98年12月1日言詞辯論終結，判決如
下：
    主  文
原判決關於駁回甲○○後開第二項之訴部分，暨命負擔訴訟費用
之裁判均廢棄。
桃園縣政府應再給付甲○○新臺幣貳佰肆拾伍萬陸仟玖佰壹拾玖
元，及自民國九十六年三月十四日起至清償日止，按週年利率百
分之五計算之利息。
桃園縣政府之上訴駁回。
第一審訴訟費用（除確定部分外）由桃園縣政府負擔十一分之二
，餘由甲○○負擔；第二審及發回前第三審訴訟費用由桃園縣政
府負擔。
    事實及理由
一、本件被上訴人即上訴人桃園縣政府（下稱桃園縣政府）之法
    定代理人，已由朱立倫變更為乙○○，茲據乙○○於民國（
    下同）98年10月15日具狀聲明承受訴訟（本審卷第124頁）
    ，核無不合，應予准許，合先敘明。
二、上訴人即被上訴人甲○○（下稱甲○○）主張：伊於94年3
    月3日（原判決誤載為3月4日）晚上7時許乘騎機車，行經桃
    園縣桃園市○○街（下稱龍壽街）336號前，因該路段路面
    上有多處為原審共同被告臺灣電力股份有限公司（下稱臺電
    公司）施作武陵變電所供電工作後未修補完成之坑洞，且未
    設立警告標誌。伊閃避不及，人車摔入坑洞再彈飛30公尺後
    倒地，造成外傷性蛛網膜下腔出血、頭頸部撕裂傷。受有醫
    藥費新臺幣（下同）196,860元、看護費149,100元、減損勞
    動能力損害9,053,174元、精神慰撫金500萬元之損害。茲龍
    壽街無論係公路或市區道路，桃園縣政府依法均為法定之管
    理機關，應負國家賠償責任。縱桃園縣政府將龍壽街委由桃
    園市公所管理，依國家賠償法第9條之立法精神，桃園縣政
    府仍不得免除其就公有公共設施因設置或管理有欠缺而產生
    之國家賠償責任，況桃園市公所亦一再否認其為賠償義務機
    關。另伊於本件車禍發生前，原任職於宏泰電工股份有限公
    司（下稱宏泰公司）擔任電力事業製造科組員，月薪有42,0
    00元以上，且伊於勞工保險局自91年10月1日迄至94年6月27
    日退保前，投保薪資均為42,000元，是對伊減損勞動能力損
    害部分，應以事故發生前之投保薪資42,000元為計算基準。
    並否認伊就事發之發生與有過失。爰依國家賠償法之規定，
    求為命桃園縣政府給付14,399,134元及自起訴狀繕本送達翌
    日起至清償日止，按週年利率5％計算利息；及以供擔保為
    條件宣告假執行之判決。
三、桃園縣政府則以：伊已依市區道路條例授權立法規定，頒布
    桃園縣市區道路管理規則，將縣內鄉鎮市區道路之管理委由
    各鄉鎮市公所辦理。而本件事故發生之路段龍壽街係市區道
    路，已屬桃園市公所管理，伊非管理機關，充其量僅係基於
    主管機關之角色，負有監督桃園市公所管理之責，伊自不負
    國家賠償責任。況伊已於拒絕賠償理由書中本於上級機關地
    位，明確告知甲○○應以桃園市公所為賠償義務機關，觀諸
    國家賠償法第9條第4項意旨，桃園市公所已不得再以非賠償
    義務機關為由，拒絕賠償，本件求償機關對象明確，並無索
    賠對象不明之情事。再法務部於90年8月21日以法90律字第
    030205號函所作成之新函釋，亦認為如於公路法等相關法規
    命令中增訂縣政府得將鄉道之養護管理事項，交付鄉鎮市公
    所辦理之授權規定，則縣政府依法完成委辦程序後，如因管
    理欠缺致生國家賠償事件，即應以鄉鎮市公所為賠償義務機
    關，以使權責相符，是本件應以桃園市公所為國家賠償義務
    機關，始為適法等語置辯。
四、上開請求，原審為甲○○一部勝訴、一部敗訴之判決，即
    判命桃園縣政府應給付甲○○2,722,345元本息，並駁回其
    餘請求（即原審認甲○○有上述4部分損害合計5,444,690元
    ，惟應負50％之過失責任，而駁回其中2,722,345元本息請
    求）。嗣桃園縣政府就其敗訴部分，及甲○○就原審駁回其
    勞動能力損害中之2,456,919元本息部分，各自提起第二審
    上訴（按甲○○請求桃園縣政府給付逾5,179,264元部分及
    請求台電公司給付14,399,134元本息部分，經原審為其敗訴
    判決，甲○○未聲明不服，未予繫屬，不另贅述），經本院
    前審將原審所為命桃園縣政府給付甲○○2,722,345元本息
    部分廢棄，改判駁回甲○○此部分之第一審之訴，並維持原
    審勞動能力損害2,456,919元本息部分甲○○敗訴之判決，
    駁回甲○○此部分之上訴。甲○○復提起第三審上訴，經最
    高法院廢棄發回，甲○○於本審聲明：(一)原判決關於駁回上
    訴人後開第二項之訴部分廢棄。(二)被上訴人應再給付上訴人
    2,456,919元及自96年3月14日起至清償日止按週年利率5％
    計算利息。桃園縣政府則聲明：上訴駁回。並就其敗訴部分
    （即原審判命給付甲○○2,722,345元本息部分），提起上
    訴，聲明：(一)原判決不利於上訴人部分廢棄。(二)上開廢棄部
    分，被上訴人在第一審之訴及假執行之聲請均駁回。甲○○
    答辯聲明：對造上訴駁回。
五、兩造不爭執之事項：
    (一)桃園縣政府於92年11月24日依市區道路條例第32條規定，
      制定頒布管理規則（本審卷第62至68頁）。
    (二)原審共同被告台電公司於93年6月18日起至同年7月15日止
      曾向桃園市公所申請挖掘系爭道路，進行管線工程，台電
      公司完工後，於同年9月10日報桃園市公所接管，桃園市
      公所於同年月20日至現場同意接管，並向臺電公司收取代
      辦修復路面工程費1,527,740元（原審卷第70、186頁）。
    (三)桃園縣政府於93年12月進行就系爭路段養護路面加封工程
      ，桃園市公所繳交配合款由桃園縣政府進行路面加封。桃
      園市公所與桃園縣政府於94年2月21日在龍壽街76號會勘
      路面下陷，並於同年月24日函台電公司改善路面坑洞（原
      審卷第180、181、190頁）。
    (四)桃園市公所於97年2月24日函台電公司改善路面坑洞，其
      範圍包括龍壽街336號前。
    (五)甲○○於94年3月3日晚間7時許，騎乘機車行經龍壽街336
      號前摔倒，受有外傷性蛛網膜下腔出血、頸部撕裂傷，經
      送往長庚醫院急救，住院治療至同年4月23日出院，而於
      同年月25日再至署立桃園醫院住院治療至同年5月14日出
      院（原審卷第21至22、112至113頁）。
    (六)甲○○受傷之地段有三處坑洞。
    (七)甲○○曾向桃園市公所請求國家賠償遭拒，雖然起訴，惟
      已撤回（原審卷第30頁），並經本院調閱原審法院95年度
      國字第11號國家損害賠償事件卷宗，核閱無訛。
六、甲○○主張桃園縣政府對桃園市○○街（下稱系爭路段）之
    管理有欠缺，致伊受有前述傷害，應負國家賠償責任等語。
    桃園縣政府則辯稱車禍發生之系爭路段屬都市○○區○道路
    ，已委託桃園市公所管理，伊非系爭路段管理機關，自不負
    國家賠償責任，且甲○○跌倒與地上坑洞無因果關係，縱認
    有關，其請求賠償之金額亦屬過高，況甲○○自身車速過快
    ，亦與有過失等語。是本件審酌者為，(一)桃園縣政府是否為
    系爭路段之設置或管理機關？(二)桃園縣政府對甲○○於系爭
    路段發生車禍是否應負國家賠償責任？(三)如是，賠償金額為
    若干？(四)甲○○是否與有過失？
七、桃園縣政府是否為系爭路段之管理機關？
    (一)按公有公共設施因設置或管理有欠缺，致人民生命、身體
      或財產受損害者，國家應負損害賠償責任，依該規定請求
      國家賠償者，以該公共設施之設置或管理機關為賠償義務
      機關，國家賠償法第3條第1項、第9條第2項分別定有明文
      。則因公有公共設施之管理有欠缺受有損害而請求國家賠
      償者，應以該公有公共設施之管理機關為賠償義務機關，
      而管理機關係指法律規定之受理機關或依法律代為管理之
      機關而言。次按縣道、鄉道由縣（市○○路主管機關管理
      。但為整體運輸系統需要，必要時，縣（市○○路主管機
      關得將縣道委託中央公路主管機關管理，公路法第6條第
      2項定有明文，且同法第3條亦規定「本法所稱公路主管機
      關：在中央為交通部；在直轄市為直轄市政府；在縣（市
      ）為縣（市）政府。」；再公路修建養護管理規則第7條
      第1項規定「公路之修建、養護及管理，國道、省道由交
      通部之專設機構辦理，縣道、鄉道由縣（市）政府辦理；
      縣政府並得將縣道委託交通部之專設機構辦理。」；又市
      區道路管理條例第4條復規定「市區道路主管機關：在中
      央為內政部；在直轄市為直轄市政府；在縣（市）為縣（
      市）政府」。
    (二)查系爭路段屬鄉道○○○道，主管及養護機關為桃園縣政府
      ，此有桃園縣政府函覆原審法院95年度國字第11號事件函
      件可稽（原審卷第80、81頁），另交通部公路總局第一區
      養護工程處就原審法院95年度國字第11號函詢系爭路段管
      理機關，亦函覆系爭路段屬桃園縣鄉道「桃51線」編號道
      路等語（原審卷第104頁），足見系爭路段為桃園縣鄉道
      ，依前揭公路法、公路修建養護管理規則相關規定，管理
      機關為桃園縣政府。次查，系爭路段復屬都市○○區○道
      路，此有桃園縣政府83年9月5日83府工都字第171900號公
      告可稽（原審卷第284至288頁），則系爭路段桃園市○○
      市區道路，依前揭市區道路管理條例第4條規定，其主管
      機關亦為桃園縣政府。
    (三)然桃園縣政府辯稱依市區道路條例第32條之授權及桃園縣
      市道路管理規則第3條第2項第2款第1目之規定，桃園縣政
      府已將系爭路段之管理事項權責委由桃園市公所辦理，故
      系爭路段管理機關應為桃園市公所等語。查市區道路條例
      第32規定「直轄市或縣（市）政府所轄市區道路分工權責
      、設施維護、使用管制、障礙清理等管理事項之規定，由
      直轄市或縣（市）政府分別定之，並報內政部備查。」，
      桃園縣政府即依此條項之授權，於92年11月24日頒布「桃
      園縣市區道路管理規則」，其第3條第2項第2款第1目、同
      條項第2目規定鄉（鎮○市○市區道路之修築、改善及養
      護計畫之擬訂與執行事項，鄉（鎮○市○市區道路之管理
      事項，權責屬鄉（鎮、市）公所（本審卷第62至68頁），
      是桃園縣內鄉（鎮○市○市區道路之管理機關，分別為鄉
      （鎮、市）公所。雖甲○○主張91年4月24日施行之市區
      道路條例第32條並未授權將區道路之管理權交予鄉鎮市公
      所，桃園縣政府92年11月24日頒布「桃園縣市區道路管理
      規則」，其第3條第2項第2款第1、2目權責畫分規定，顯
      逾母法授權範圍等語。但查現行市區道路條例係93年1月7
      日修正施行，修正前第32條即已規定「市區道路管理規則
      及市區道路工程設計標準，由直轄市或縣（市）政府依據
      維護車輛、行人安全之原則訂定之，並報內政部備查。」
      ，已概括範圍凡管理之一切事項，均得委由其他機關辦理
      ，至修正後第32條第2項則規定「直轄市或縣（市）政府
      所轄市區道路分工權責、設施維護、使用管制、障礙清理
      等管理事項之規定，由直轄市或縣（市）政府分別定之，
      並報內政部備查。」，僅係將管理規則可規範之內容加以
      指明修正而已，並非於93年1月7日修正後，始將「市區道
      路之管理權」授權予鄉鎮公所，是「桃園縣市區道路管理
      規則」，其第3條第2項第2款第1、2目之規定，並無逾越
      母法授權之問題，甲○○主張逾越母法規定等語，並無可
      取。
    (四)依「桃園縣市區道路管理規則」第3條第2項第2款規定，
      系爭路段管理權責屬桃園市公所，桃園縣政府因而主張其
      非系爭路段之管理機關，非國家賠償之賠償義務機關。按
      行政機關得依法規將其權限之一部分，委任所屬下級機關
      執行之。行政機關因業務上之需要，得依法規將其權限之
      一部分，委託不相隸屬之行政機關執行之，行政程序法第
      15條第1、2項定有明文，是行政機關得依法規將其權限之
      一部分，委任所屬下級機關或委託不相隸屬之行政機關執
      行之，然不論為委任或委託，受任機關或受託機關所執行
      者，均為委任或委託機關之權限，委任或委託機關並非因
      此失其權限；且國家賠償制度採國家責任與機關賠償制，
      尤以依國家賠償法第3條第1項公有公共設施設置管理不當
      之國家賠償責任時，不以故意或過失為責任要件，係採國
      家自己責任之無過失責任主義，此時賠償義務機關僅為代
      理國家受理賠償之請求而已，故由國家賠償義務機關僅代
      理國家受理賠償，便於人民請求賠償觀之，則公路因設置
      或管理欠缺發生國家賠償責任時，縱使縣政府有委託鄉、
      鎮、市公所養護之事實，應屬行政機關內部權限之委任事
      項，仍應以法定管理機關縣政府為管理機關。
    (五)況依桃園縣市區道路管理規則第3條第2項規定「管理機關
      之權責劃分如下：一本府：(一)市區道路縣自治法規之擬定
      事項。(二)鄉（鎮、市）公所辦理市區道路修築、改善及養
      護計畫之審議、監督、輔導或代為擬訂事項。....二鄉（
      鎮、市）公所：(一)鄉（鎮○市○市區道路之修築、改善及
      養護計畫之擬訂與執行事項。(二)鄉（鎮○市○市區道路之
      管理事項。(三)受本府委辦事項。」（原審卷第289、290頁
      ），是桃園縣政府對於鄉（鎮、市）公所辦理市區道路修
      築、改善及養護計畫，仍有審議、輔導或代為擬訂事項之
      權責，並非全權委託鄉（鎮、市）公所辦理；且於本件事
      故發生前，桃園縣政府於93年10月26日曾對系爭路段進行
      「桃51號龍壽街路面改善工程」，將龍壽街全線瀝青混凝
      土銑刨加鋪5公分之加封工程，此觀之桃園縣桃園市公所
      96 年12月5日桃市工字第09600064661號函說明四及附件
      四桃園縣政府交通局93年11月1日桃交養字第09300031242
      號函自明（原審卷第180、189頁），亦徵桃園縣政府雖將
      系爭路段委由桃園市公所管理，但並非全然對之無管理權
      ，其對系爭路段等公共設施之維護，仍有主導、監督之責
      ，不能因桃園縣市區道路管理規則將系爭路段委由桃園市
      公所管理，即卸免其國家賠償義務機關之賠償責任，是張
      坤森主張桃園縣政府為系爭路段之管理機關，為國家賠償
      義務機關，應為可取。
    (六)桃園縣政府雖提出本院96年度上國易字第24號、臺灣高等
      法院臺中分院97年上國易字第6號、臺灣高等法院96年度
      上國字第8號判決（本審卷第92至120頁），法務部90年8
      月21日法九十律字第○三○二○五號函（本審卷第134、
      135頁），辯稱桃園市公所為國家賠償義務機關等語。然
      上開判決均係對受委任管理道路之鄉、鎮、市公所起訴，
      並未論及委任機關對道路之維護是否仍有主導、監督之責
      ，上開法務部函釋，則在闡示公路法或其授權訂定之相關
      法規命令中，可考慮增訂縣政府將鄉道養護及管理事項交
      付鄉（鎮、市）公所辦理之授權規定，完成委辦程序，俾
      使國家賠償義務機關權責相符，均與本件事實有間，自不
      得比附援引。
    (七)綜上，系爭路段為桃園縣鄉道，依前揭公路法第3條、公
      路修建養護管理規則第7條第1項、市區道路管理條例第4
      條規定，其主管機關均為桃園縣政府，桃園縣政府依市區
      道路條例第32條之授權，制定桃園縣市道路管理規則，依
      上開管理規則第3條第2項第2款第1目之規定，將系爭路段
      之管理事項權責委由桃園市公所辦理；但國家賠償法第3
      條第1項公有公共設施設置管理不當之國家賠償責任，係
      採國家自己責任之無過失責任主義，賠償義務機關僅為代
      理國家受理賠償之請求，便於人民求償而已，則道路因設
      置或管理欠缺發生國家賠償責任時，縱使縣政府有委託鄉
      、鎮、市公所養護之事實，應屬行政機關內部權限之委任
      事項，仍應以法定管理機關縣政府為管理機關，且依上開
      管理規則，桃園縣政府對於鄉（鎮、市）公所辦理市區道
      路修築、改善及養護計畫，仍有審議、輔導或代為擬訂事
      項之權責，並非全權委託鄉（鎮、市）公所辦理，另在本
      件事故發生前，桃園縣政府曾對系爭路段進行加封工程，
      是桃園縣政府對系爭路段並非全然對之無管理權，更對其
      維護有主導、監督之責，不能因桃園縣市區道路管理規則
      將系爭路段委由桃園市公所管理，即卸免其國家賠償義務
      機關之賠償責任，甲○○主張桃園縣政府為系爭路段之管
      理機關，為國家賠償義務機關，應為可取。
八、桃園縣政府對甲○○於系爭路段發生車禍是否應負國家賠償
    責任？
    甲○○主張伊於94年3月3日晚間7時許，騎乘車牌號碼SN5-0
    23號機車，行經桃園市○○街336號前時，因該路段路面上
    留有多處深度達8至15公分不等之坑洞，且疏未設立警告標
    誌，加以當時天雨路滑視線不良，以致閃避不及，人車摔入
    該坑洞，復再彈飛約30公尺遠倒地，並因此造成伊受有外傷
    性蛛網膜下腔出血、頭頸部撕裂傷等傷害等語，業據其提出
    診斷證明書、桃園縣政府道路交通安全事故證明書（原審卷
    第105頁）為證。桃園縣政府對甲○○受傷之情固不爭執，
    惟辯稱張坤森所受傷害與系爭路段上之坑洞無因果關係等語
    。經查，證人即本件車禍之承辦警員石啟俊到庭證稱「（問
    ：當時有無人目擊？）有。（問：有無作筆錄？）沒有，因
    為當時他們三、四人也是騎機車經過現場跌倒，他們說，是
    碰到坑洞而跌倒，因為他們傷勢較輕，他們自行處理。（問
    ：依現場圖及肇事證明書，原告跌倒是否與系爭坑洞有關係
    ？）有因果關係，因為旁邊跌倒的人也是一樣。」、「（問
    ：編號一、二坑洞，是否原告所跌倒的坑洞？）是的，是路
    人指述的坑洞」等語（原審卷第153至157頁），顯見事故當
    時，確有人目擊甲○○因系爭路段之坑洞而摔倒，證人石啟
    俊查明後始發給甲○○道路交通事故證明書（原審卷第105
    頁），如非系爭路段上坑洞干擾行車，亦無連帶甲○○在內
    ，多達3、4人行經該路段均同時跌倒之理，堪認甲○○所受
    外傷性蛛網膜下腔出血、頸部撕裂傷等傷害，係系爭路段上
    坑洞所致，桃園縣政府辯稱甲○○所受傷害與系爭路段上之
    坑洞無因果關係等語，尚不足採。
九、張坤森得請求賠償之金額為若干？
    (一)醫藥費196,860元
      1.按全民健康保險法之保險對象因發生事故，而對第三人
        有損害賠償請求權者，保險人於提供保險給付後，得向
        汽車交通事故之強制汽車責任保險保險人、公共安全事
        故第三人依法規應強制投保之責任保險人、其他重大交
        通事故之第三人已投保之責任保險之保險人，代位行使
        損害賠償請求權。此觀諸全民健康保險法第82條規定自
        明。次按強制汽車責任保險法所稱汽車交通事故，指使
        用或管理汽車致乘客或車外第三人傷害或死亡之事故，
        強制汽車責任保險法第13條定有明文，又強制汽車責任
        保險法第30條並規定，保險人依本法規定給付之保險金
        ，視為加害人或被保險人之損害賠償金額之一部；加害
        人或被保險人受賠償請求時得扣除之。是加害人或強制
        汽車責任保險之被保險人於該範圍內之損害賠償責任即
        因而解免，全民健康保險被保險人於該範圍內，對於加
        害人之損害賠償請求權亦因之而喪失（最高法院92年度
        台上字第235號民事判決參照）。查本件事故係甲○○
        騎乘機車不慎撞擊道路坑洞致受傷，與強制汽車責任保
        險法第13條之汽車交通事故有間，是強制汽車責任保險
        法之保險人並不負損害賠償責任。則全民健康保險之保
        險人亦無法依全民健康保險法第82條代位行使損害賠償
        請求權；且按保險制度，旨在保護被保險人，非為減輕
        損害事故加害人之責任，甲○○對桃園縣政府請求國家
        賠償損害賠償請求權，亦不因其受領全民健康保險之醫
        療給付而喪失，甲○○自得請求全民健康保險給付之醫
        療費用，桃園縣政府辯稱已經健保給付部分，不能再請
        求，並無可採。
      2.甲○○主張其支出之醫療費用共196,860元，並提出長
        庚醫院醫療費用收據、行政院衛生署桃園醫院醫療費用
        收據、佑龍中醫聯合診所看診收據暨明細表為證，惟於
        佑龍中醫聯合診所就診係針灸治療（有上揭明細表可證
        ，原審卷第35頁），桃園縣政府否認此必要性，甲○○
        亦無法證明針灸係治療因本件事故所受之傷，且為必要
        之治療，該部分共7,250元應非醫療費用必要支出，是
        應剔除外，甲○○可請求之醫療費用為189,610元（
        196,860－7,250=189,610）。
    (二)看護費149,100元
      甲○○主張其自94年3月4日起至94年5月14日止，共計住
      院期間71日，需全日看護，每日2,100元，合計支出
      149,000元之情，為桃園縣政府所否認。經查：
      1.甲○○自94年3月3日起至94年4月23日止，至長庚醫院
        住院治療，依甲○○住院時病情判斷，應需他人全日照
        護其日常生活之情，有財團法人長庚紀念醫院林口分院
        97年4月29日（九七）長庚院法字第0250號函附卷可稽
        （原審卷第298頁），是甲○○請求自94年3月4日起至
        94年4月23日止住院期間需全日看護，應可採信，是上
        揭住院期間甲○○可請求之金額為107,100元（94年3月
        4日起至94年4月23日共51日，每日看護費用為2,100元
        ，2100×51日＝107,100元）。
      2.甲○○於94年4月25日因車禍後右半身無力，右眼瞼下
        垂，自長庚醫院轉入行政院衛生署桃園醫院復健科繼續
        治療，住院當日甲○○站坐平衡良好，可自行行走，但
        需有人在旁照顧，日常生活部分依賴他人，94年5月14
        日（誤載13日，此由甲○○提出之原證6之醫療費用收
        據日期為94年4月25日至94年5月14日可知）出院，日常
        生活已可完全獨立之情，有行政院衛生署桃園醫院95年
        11月28日桃醫醫秘字第0950009751號函卷可稽（原審卷
        第112至113頁，原本附原審法院95年度國字第11號卷）
        ，是甲○○於桃園醫院住院期間應僅需半日看護，是其
        支出之看護費用為22,000元（94年4月25日至94年5月13
        日共20日，出院當日已可獨立照顧日常生活，故應扣除
        ，半日看護費用為1,100元，是看護費用為20日×1100
        元＝22,000元）。
      3.甲○○能請求之看護費用為129,100元（107,100＋22
        ,000）
    (三)減損勞動能力損害9,053,174元
      1.甲○○主張伊所受前述傷害，雖經外科手術治療，惟右
        側肢體偏癱，日後仍遺存顯著運動功能障礙，屬勞工保
        險殘廢給付標準表第6項身體障害之狀態（即中樞神經
        系統機能之病變，引起截癱或偏癱，致終身不能從事任
        何工作，日常生活需人扶助者），殘廢等級為第2級，
        ，伊於本件事故發生前，原任職於宏泰電工股份有限公
        司擔任電力事業製造科組員工作，每月薪資42,000元，
        出生日為64年1月16日，受傷當時年齡為30歲，依勞動
        基準法第54條第1項第1款所定強制退休年齡算至60歲，
        尚可工作29年又10個月，依霍夫曼式扣減中間利息計算
        法計算，伊受有減少勞動能力損失9,053,174元等語。
      2.查原審法院95年度國字第11號甲○○與桃園市公所間國
        家損害賠償事件（甲○○已撤回起訴），就張坤森因上
        開傷害減少勞動能力函詢財團法人長庚紀念醫院林口分
        院復稱：依其受傷當時之病情評估，病患需他人協助生
        活起居，恢復九成自理生活能力，可從事輕便工作，此
        外病患縱經復健治療，可能無法完全治癒，將導致減少
        約六成之勞動能力之情，有該院95年11月27日（95）長
        庚院法字第1172號函影本為證（原審卷第49頁，原本附
        上揭案件），並經本院調閱上開卷宗查證屬實，堪可採
        信。次查，甲○○自91年6月19日起至94年6月26日止，
        受僱於宏泰公司，自94年6月13日起無支薪（參見宏泰
        公司95年11月16日宏電崁字第951107號函，附上揭國家
        損害賠償案件），至甲○○60歲（即124年1月15日）共
        29年7月3日，共29.59年。又依上開宏泰公司函件附件
        甲○○薪資證明所示（本院卷第173頁），甲○○94年
        4月及5月之平均薪資為23,516元（扣除1,000元之全勤
        獎金，餘生活補助、職務津貼、出勤薪資方為工作所得
        ，4月為23,795元，5月為23,237元，平均為23,516元）
        ，但相較於93年9月至94年2月，每月薪資分別為45,592
        元、43,601元、41,488元、47,621元、43,853元、
        40,248元，核與甲○○所提華南商業銀行薪資轉帳存摺
        所示（本審卷第29至35頁），宏泰公司係採每半個月給
        付薪資一次，甲○○上開存摺於94年1月5日、20日分別
        由宏泰公司轉帳27,384元、18,829元，共46,213元，94
        年2月4日、18日由宏泰公司轉帳23,111元、16,458元，
        共39,569元等情，其收入情形概略相符，且宏泰公司自
        91年10月1日起至94年6月27日止亦以投保薪資42,000
        元（原審卷第46頁），為甲○○投保勞工保險，顯見甲
        ○○每月薪資為42,000元或多於此金額，否則公司應無
        超額投保之理，是以，甲○○於系爭事故後僅由宏泰公
        司受領半薪，其主張應以受傷前之投保薪資42,000元，
        計算其減少勞動能力之損害，堪可採信。
      3.依此標準計算，則甲○○減少勞動能力之損失為
        5,582,899元（42,000×0.6＝25,200，25,200×12＝
        302,400，302,400×18.00000000（即29.59年之霍夫曼
        系數）=5,582,899,元以下四捨五入）。
    (四)非財產上損害賠償500萬元
      甲○○主張伊正值壯年時期，原有收入穩定工作，並有一
      幸福美滿之家庭，未料突遭此事故，造成右側肢體偏癱，
      復健迄今，不僅右手功能、記憶及語言功能未完全恢復，
      且無法久立，伊配偶亦因車禍事故後，無法承受生活、經
      濟壓力，與伊離婚，伊原本美滿幸福家庭亦因而破碎，致
      伊身心承受鉅大創傷，痛苦萬分，爰請求桃園縣政府賠償
      非財產上損害賠償500萬元等語。查甲○○因本件事故受
      有外傷性蛛網膜下腔出血、頭頸部撕裂傷等傷害，經長庚
      醫院治療後於94年4月23日出院仍持續進行每兩日一次之
      復健治療，至95年11月間，仍每週復健2至3次，雖已恢復
      9成自理生活能力，但縱經復健治療，可能無法完全治癒
      ，減少勞動能力六成，此有長庚醫院診斷證明書、95 年
      11月27日（九五）長庚院法字第1172號函可稽（原審卷第
      21、49頁），甚且甲○○因此領得中度肢體障礙之身心殘
      障手冊（原審卷第45頁），其正值壯年時期，遭此變故，
      身心自感痛苦，爰審酌上開情狀，兩造之身分、資力、甲
      ○○受害之程度，認甲○○於200萬元範圍內之請求為適
      當，逾此部分，則非有據。
    (五)綜上所述，本件甲○○能請求之賠償金額為7,901,690元
      （醫療費用189,610元＋看護費用129,100元＋減少勞動能
      力5,582,899元＋慰撫金2,000,000元）。
十、甲○○是否與有過失：
    1.桃園縣政府辯稱系爭路段速限40公里，甲○○騎乘機車跌
      倒後竟致飛離30幾公尺，顯見甲○○有超速駕駛之情，且
      其遭吊銷駕駛執照仍無照駕駛機車，更違規行駛於內車道
      內，對本件損害之發生與有重大過失，甚為明顯等語。
    2.查系爭路段現場速限40公里，此有道路交通事故調查報告
      表(一)可證（原審卷第108頁），然該道路交通事故調查報
      告並無甲○○超速行駛之記錄；再甲○○騎乘機車不慎撞
      擊道路坑洞致機車飛離30幾公尺遠處之情，固亦據證人石
      啟俊證述明確（原審卷第154頁），但桃園縣政府亦未提
      出任何證據證明甲○○摔倒後，飛離坑洞30幾公尺，其行
      駛速度超過時速40公里，尚難認甲○○有行車速度未依限
      速標誌之違法。
    3.另按民法第217條第1項所謂被害人與有過失，須被害人之
      行為助成損害之發生或擴大，就結果之發生為共同原因之
      一，行為與結果有相當因果關係，始足當之，倘被害人之
      行為與結果之發生並無相當因果關係，尚不能僅以其有過
      失，即認有過失相抵原則之適用。甲○○於系爭事故發生
      時駕駛執照遭吊銷，其無照駕駛固屬違規行為，但系爭事
      故之發生，係因桃園縣政府未盡公有設施管理之責，未及
      時修補路面，導致甲○○行車中撞擊坑洞受有重大損害，
      此坑洞之存在，對一般機車駕駛均有危險，縱領有合法之
      駕駛執照，遇此路面坑洞，亦難避免發生行車事故，是甲
      ○○無照駕駛雖係違規，但於系爭事故之發生，尚難認有
      相當因果關係，自難謂甲○○因而負有過失責任。
    4.末系爭路段未繪設快慢車道分隔線，此有道路交通事故調
      查報告表(一)可稽，且經證人石啟俊證述明確（原審卷第
      108、154頁），則甲○○行駛於該車道內，並無違規駕駛
      ，綜上，桃園縣政府認甲○○超速、無照駕駛及違規行駛
      內側車道而與有過失等語，均無可採。
十一、綜上，甲○○於94年3月3日晚間7時許，騎乘機車，行經
      系爭路段，因該路段路面上留有多處深度達8至15公分不
      等之坑洞，且疏未設立警告標誌，致甲○○人車摔入該坑
      洞，復再彈飛約30公尺遠處倒地，並因此造成伊受有外傷
      性蛛網膜下腔出血、頭頸部撕裂傷等傷害，桃園縣政府為
      系爭路段之管理機關，為國家賠償義務機關，甲○○主張
      桃園縣政府應依國家賠償法第3條第1項負國家賠償責任，
      即屬有據。從而，甲○○依國家賠償法第3條第1項，請求
      桃園縣政府應給付5,179,264元（甲○○除原審判決之
      2,722,345元外，僅對2,456,919元部分上訴），及自起訴
      狀繕本送達之翌日即96年3月14日起，至清償日止，按週
      年利率5％計算之利息，為有理由，應予准許。至於逾此
      部分之請求為無理由，應予駁回。原判決駁回甲○○
      2,456,919元部分之請求，自有未洽，上訴意旨求予廢棄
      改判，為有理由，爰由本院將此部分廢棄改判如主文第2
      項所示。至原判決判命桃園縣應給付甲○○2,722,345元
      本息部分，於法並無不合，桃園縣政府上訴意旨求予廢棄
      改判，自無理由，應駁回其上訴。
十二、本件事實已臻明確，兩造其餘攻擊或防禦之方法，經核於
    判決結果無何影響，爰不一一論述，附此敘明。
十三、據上論結，本件甲○○之上訴有理由，桃園縣政府之上訴
    為無理由，依民事訴訟法第450條、第449條第1項、第78條
    ，判決如主文。
中    華    民    國    98    年    12    月    15    日
                    民事第三庭
                        審判長法  官 林敬修
                              法  官 黃騰耀
                              法  官 吳青蓉
正本係照原本作成。
如不服本判決，應於收受送達後20日內向本院提出上訴書狀，其
未表明上訴理由者，應於提出上訴後20日內向本院補提理由書狀
（均須按他造當事人之人數附繕本）上訴時應提出委任律師或具
有律師資格之人之委任狀；委任有律師資格者，另應附具律師資
格證書及釋明委任人與受任人有民事訴訟法第466條之1第1項但
書或第2項（詳附註）所定關係之釋明文書影本。
中    華    民    國    98    年    12    月    16    日
                              書記官 吳碧玲
附註：
民事訴訟法第466條之1（第1項、第2項）：
對於第二審判決上訴，上訴人應委任律師為訴訟代理人。但上訴
人或其他法定代理人具有律師資格者，不在此限。
上訴人之配偶、三親等內之血親、二親等內之姻親，或上訴人為
法人、中央或地方機關時，其所屬專任人員具有律師資格並經法
院認為適當者，亦得為第三審訴訟代理人。

司法院資訊處製作；財團法人民間司法改革基金會備份。
